臺灣高等法院民事判決　　　　　　　96年度上易字第115號
上訴人　　　乙○○
訴訟代理人　陳俊宏律師
被　上訴人　合作金庫商業銀行股份有限公司
法定代理人　丁○○
訴訟代理人　己○○
　　　　　　戊○○
上列當事人間請求清償借款事件，上訴人對於民國95年12月25日
台灣台北地方法院95年度訴字第9606號民事判決提起上訴，本院
於民國95年3月21日言詞辯論終結，判決如下：
    主      文
原判決關於命上訴人給付超過新台幣伍拾柒萬壹仟肆佰參拾元及
自民國九十五年十二月十六日起至清償日止，其逾期在六個月以
內者，按上開利率百分之十，逾期超過六個月以上，按上開利率
百分之二十計算之違約金之部分均廢棄。
上開廢棄部分，被上訴人在第一審之訴駁回。
其餘上訴駁回。
第一、二審訴訟費用由上訴人負擔五分之三，餘由被上訴人負擔
。
    事實及理由
壹、程序部分：
一、關於法定代理人變更部分：
    被上訴人即合作金庫商業銀行股份有限公司法定代理人原為
    董事長吳繁治，嗣於本院審理期間變更為丁○○，並聲明承
    受訴訟，有財政部95年12月27日台財人字第0950851680 0號
    函為證（見本院卷第19頁），核無不合，應予准許。
二、關於訴之追加部分：
    1.按在第二審為訴之變更或追加，非經他造同意，不得為之
      。但民事訴訟法第255條第1項第2款至第6款情形，不在此
      限。又請求之基礎事實同一者，縱於訴狀送達後，原告仍
      得將原訴變更或追加他訴，無須得被告同意，此觀民事訴
      訟法第446條第1項、第255條第1項第2款規定自明。故原
      告若於第二審為訴之追加，苟其請求之基礎事實同一者，
      即非法所不許，而所謂請求之基礎事實同一，係指變更或
      追加之訴與原訴之主要爭點有其共同性，各請求利益之主
      張在社會生活上可認為同一或關連，而就原請求之訴訟及
      證據資料，於審理繼續進行在相當程度範圍內具有同一性
      或一體性，得期待於後請求之審理予以利用，俾先後兩請
      求在同一程序得加以解決，避免重複審理，進而為統一解
      決紛爭者，即屬之（最高法院90年度台抗字第2號裁定、
      90年度台抗字第287號裁定意旨參照）。
    2.查本件被上訴人於原法院審理期間，本係主張訴外人青嶸
      工程顧問股份有限公司（下稱青嶸公司）於民國 (下同
      )94 年3月15日邀同其餘債務人向聲請人借款，並共同簽
      發同一內容之本票一紙，詎被上訴人為付款之提示時竟未
      獲清償，迭經催索仍未見效，依法上訴人應連帶給付之責
      ，並應連帶給付逾期利息及違約金等情（見原審卷第11頁
      至12 頁）。雖被上訴人於原審言詞辯論時，曾另詢問證
      人甲○○ (乃被上訴人系爭借款之承辦員)「本件借款主
      債務人為誰？連帶保證人為誰？」，然甲○○亦僅證稱「
      我沒有辦法區分誰是主債務人，誰是連帶保證人，因他們
      就是開立系爭本票向我們借款，是共同發票人」等語（見
      原審卷第33頁），故尚難遽認為被上訴人於原審時，已併
      依連帶保證之關係而為請求，職是原審於論斷時認被上訴
      人有依連帶保證法律關係請求，自有不妥。惟被上訴人於
      本院審理時追加依前開法律關係之請求（見本院卷第13頁
      背面、第29頁），其請求之基礎事實既屬同一，揆諸前開
      說明意旨，核無不合，應予准許，先此敘明。
貳、實體部分：
一、被上訴人起訴主張：
  (一)訴外人青嶸公司於94年3月15日邀同上訴人乙○○及訴外人
    洪建智、丙○○、李惠萍等人，向伊借款新台幣（下同）
    100萬元，約定於95年3月15日清償，利息按年息4.165%（目
    前已調整為年息4.545%）計付，遲延履行時，除仍按約計息
    外，逾期在6個月以內者，按上開利率10%，逾期超過6個月
    以上者，按上開利率20%加計違約金，經渠等共同簽發同一
    內容之本票1紙，載明免除作成拒絕證書，暨立具約定書5紙
    。詎料到期後經伊為付款之提示，竟未獲清償，迭經催討無
    效，爰依法起訴請求上訴人給付如原判決主文第1項所示之
    本金、利息及違約金等語。
  (二)又本件於上訴本院後，被上訴人另稱因主債務人已清償42萬
    8570元，故減縮請求金額為57萬1430元，其餘部分捨棄，故
    聲明求為判決：(1)上訴人應給付被上訴人57萬1430元，及自
    民國95年12月16日起至清償日止，其逾期在6個月以內者，
    按上開利率10％, 逾期超過6個月以上，按上開利率20％計
    付之違約金；(2)其餘之訴駁回。
二、上訴人則以：
  (一)上訴人乙○○對於其確實在被上訴人所提出授信約定書上簽
    名、用印，以及被上訴人確實有撥款100萬元給訴外人青嶸
    公司之事實不爭執，但對於被上訴人所提本票上之簽名，則
    非伊所簽，且本票上之印文雖係伊之印章，但並非伊親自或
    授權他人用印。本件實係因伊於93年1月以前曾任青嶸公司
    之監察人，任職期間為擔保青嶸公司借款事宜，曾將印章留
    在青嶸公司，嗣雖未再擔任監察人，但仍為青嶸公司之股東
    ，故迄未取回印章。伊並不知青嶸公司向被上訴人借款100
    萬元之事。
  (二)另兩造簽訂之授信約定書，係屬定型化契約，其第2條之約
    定不僅減輕被上訴人之審查責任，亦加重上訴人之責任，顯
    有失公平，依民法第247條之1規定應屬無效等語，資為抗辯
    。
  (三)並於本院上訴聲明：(1)原判決廢棄；(2)被上訴人在第一審之
    訴駁回。
三、本院得兩造同意協議簡化並整理兩造不爭執事項（見本院卷
    ，第15頁）：
  (一)上訴人曾任職青嶸公司之監察人並於任職期間在93年1月簽
    立授信約定書、連帶保證書擔保青嶸公司向被上訴人借款之
    債務，有兩造授信約定書、連帶保證書在卷可參（原審卷第
    14 頁至18頁，本院卷第33頁、第73頁）。
  (二)青嶸公司於94年3月15日簽立系爭本票，向被上訴人借款一
    百萬元，惟嗣已清償42萬8570元，尚餘57萬1430元未清償，
    此亦有本票影本附卷可稽（原審卷第6頁；本院卷第17頁、
    18頁），復為兩造所無異詞。
  (三)系爭本票上之上訴人印章係真正，惟被上訴人並未向上訴人
    為對保程序。
    前開事實復為兩造所不爭，自堪信為真實。
四、兩造爭執事項：
  (一)原審被上訴人有無依連帶保證關係而為請求? 如未請求，是
    否得於本院為追加請求?
  (二)被上訴人依本票主張上訴人應負票據及消費借貸法律關係責
    任有無理由? 上訴人抗辯未於本票上簽名，是否仍須負責?
五、本院得心證之理由：
  (一)被上訴人於原審時未依連帶保證關係而為請求，其於本院為
    追加之請求，應予准許，前已敘及，於茲不贅。
  (二)被上訴人依本票主張上訴人應負票據及消費借貸法律關係責
    任，有無理由? 上訴人抗辯其未於本票上簽名，是否仍須負
    責？
    1.按私文書上之蓋章，當事人承認其為真正，僅否認係其本
      人或代理人所蓋印時，因私人之印章，由本人自己使用為
      常態，被人盜用為變態，按諸舉證責任分配之原則，自應
      由主張印章被盜用之當事人負舉證之責任（參照最高法院
      73 年度台上字第2382號判決意旨）。
    2.本件被上訴人主張上訴人為系爭借款之連帶保證人，並提
      出本票1紙為證，上訴人雖不否認該本票上之「乙○○」
      印文為真正，惟辯稱該「乙○○」印文係他人未經其同意
      、授權而蓋用云云，此為被上訴人所否認，自應由上訴人
      就該印章遭他人盜用之事實負舉證證明之責。經查，證人
      甲○○於原審及本院審理時分別證稱：系爭本票是青嶸公
      司簽名、用印完畢後，交給我們的，並非當場簽名蓋章，
      伊並沒有對所有之發票人一一做確認等語，經核與證人丙
      ○○到院證稱：「（法官問：印章何人蓋的，簽名何人簽
      的）這都是公司的會計簽的，程序上是要這樣簽」、「青
      嶸公司已還42萬8,570元。連帶保證書保證青嶸公司債務
      ，乙○○是公司的監察人，所以印章都放在公司，他在青
      嶸公司簽立本件本票之前離開公司，並沒有向公司要回前
      開印章，他在連帶保證書上簽名他知道有連帶保證的事」
      （見本院卷第28頁背面、第29頁背面）等語勾稽，足悉系
      爭本票之上訴人簽名非其本人所為，且其上印文亦係青嶸
      公司於借款時，由丙○○囑承辦會計小姐蓋用，堪予認定
      。
    3.惟按於票據上之簽名，得以蓋章代之，票據法第6條定有
      明文，故對票據上所載文義負責之人，以在票據上簽名或
      蓋章二者備其一，即足發生效力，上訴人既自認印章為真
      正，已如前述，自不得以非其簽名為詞，推翻為系爭本票
      連帶保證人之事實（最高法院72年度台上字第474號判決
      意旨參照）。職是，縱或發票人於票據上之簽名非其本人
      所為，惟仍難遽引此即逕認其於票據上之印文係經他人盜
      蓋，而不必再就被盜用印文之事實負舉證責任，至為灼然
      。
    4.經查本件上訴人於93年1月12日因任職青嶸公司之監察人
      時，於簽立授信約定書時已約定「立約人因名稱、組織、
      章程內容、印鑑、代表人權限範圍或其他足以影響貴行權
      益之情勢變更時，應即以書面將變更情事通知貴行，並辦
      妥變更或註銷留存印鑑之手續。在未經貴行同意並辦妥變
      更或註銷印鑑手續之前，立約人所留存於貴行之印鑑仍繼
      續有效，一切因使用留存印鑑而與貴行發生之各種交易行
      為，均由立約人負其責任，如因而造成貴行損害，並負賠
      償責任」，復於特別商議條款中第二條約定「為便於嗣後
      立約人與貴行一切授信往來（含立約人之保證行為），立
      約人茲同意憑後列留存印鑑式樣蓋（簽）於授信契據，即
      生效力」（見原審卷第15頁及背面），上訴人既同意嗣後
      其與被上訴人一切授信往來（含保證行為），同意憑後列
      留存印鑑式樣蓋（簽）於授信契據，即生效力，自難嗣後
      再執詞印文係他人盜用，而得推卸其所應負之責任。本件
      上訴人係於93年1月擔任青嶸公司監察人期間，為擔保青
      嶸公司向被上訴人借款事宜，而簽立系爭授信約定書，並
      將印章留在青嶸公司處而迄今仍未取回等情，為上訴人所
      無異詞，則縱使系爭本票上之簽名並非上訴人所簽，印文
      亦非上訴人所親自蓋印，惟揆諸前開說明，上訴人自仍應
      就其主張伊未同意擔任系爭100萬元借款之保證人，且系
      爭本票上之簽名、印文係他人在未取得授權之情形下，冒
      用伊名義而簽名、用印乙節負舉證責任，然上訴人僅空言
      不知系爭借款，本票上之簽名、用印係他人未經其同意所
      為云云，自難能遽信。
    4.抑有進者，上訴人如認被上訴人要其負票據及連帶保證之
      責時，應經對保程序，則自可於前開授信約定書或連帶保
      證書內註明任何借貸字據應經其簽名蓋章表示同意，否則
      不生效力。惟綜觀前開資料，並無類此明示約定，上訴人
      於93年1月2日青嶸公司召開董監事會議時，亦知青嶸公司
      有向被上訴人借款之情，並應允擔任保證人而交出印章供
      公司蓋用，則嗣後焉得再以前詞置辯?
    5.上訴人另辯稱系爭授信約定書及連帶保證書均屬定型化契
      約，第2條關於在未經被上訴人同意並辦妥變更或註銷印
      鑑手續前，上訴人所留存於被上訴人之印鑑仍繼續有效，
      一切因使用留存印鑑而與被上訴人發生之各種交易行為，
      均由上訴人負其責任之約定，不僅減輕被上訴人之審查責
      任，亦加重上訴人之責任，違反誠信原則故應屬無效云云
      ，惟按依照當事人一方預定用於同類契約之條款而訂定之
      契約，為加重他方當事人責任之約定，或於他方當事人有
      重大不利益者，按其情形顯失公平者，該部分約定無效，
      此為民法第247條之1第2款所明訂。而所謂「加重他方
      當事人責任」，係指一方預定之契約條款，為他方所不及
      知或無磋商變更之餘地而言，而所稱「按其情形顯失公平
      者」，乃契約之本質所生之主要權利義務，或按法律規定
      加以綜合判斷有顯失公平之情形而言（最高法院91年台上
      字第2336號判決意旨參照）。本件之授信約定書雖屬定型
      化契約，但約定條款既經上訴人審閱後簽章於其上，應無
      為上訴人所不及知或無磋商變更餘地之可言。況依上訴人
      於93年1月12日簽立之連帶保證書 (本院卷第33頁背面)上
      亦載明「茲摘錄『民法第754條：就連續發生之債務為保
      證而未定有期間者，保證人得隨時通知債權人終止保證契
      約。前項情形保證人對於通知到達債權人後所發生主債務
      人之債務，不負保證責任。」而本件上訴人於離開青嶸公
      司時，非不得依民法第754條規定隨時通知被上訴人終止
      保証契約，詎其捨此而不由，焉得嗣後再推說訂立該契約
      顯失公平，有違誠信原則?
    6.上訴人復抗辯上開連帶保證書、授信約定書，依消費者保
      護法施行細則第11條規定，企業經營者與消費者簽訂契約
      前，應有30日以內之合理期間供消費者審閱全部條款內容
      ，違反此項規定者，該條款不構成契約內容云云，並提出
      行政院消費者保護委員會93年5月31日消保法字第0930001
      353號函（下稱消保會函，本院卷第100頁）以佐其說。惟
      查前開消保護會函僅係行政機關之研究意見，其見解並無
      拘束法院判斷之效力，且按所謂消費者，依消費者保護法
      第2條立法解釋係「指以消費為目的而為交易、使用商品
      或接受服務者而言」，銀行或其他金融機構與連帶保證人
      間所訂立之保證契約，乃保證人擔保借款人對金融機構債
      務之清償責任，金融機構對保證人並未提供任何商品或服
      務，保證人並未因有保證契約而自銀行獲得報償，其性質
      應屬單務、無償契約，尚非屬消費者保護法之有關消費法
      律關係（最高法院88年台上字第2053號判決意旨參照，本
      院卷第44頁），故而，本件兩造關於系爭連帶保證書、授
      信約定書之法律關係，尚無消費者保護法之適用，至明。
      上訴人主張本件有違反消費者保護法施行細則第11條規定
      云云，實無足為採。
    7.上訴人另以青嶸公司93年1月2日董監事會議記錄顯示當時
      青嶸公司之董事長為洪建智，並非丙○○，而被上訴人卻
      與丙○○協商，顯非出於善意，故上訴人不負連帶保證責
      任云云，查青嶸公司93年1月2日董監事會議記錄（本院卷
      第34頁）固記載主席為洪建智，且洪某亦係青嶸公司之登
      記法定代理人，惟觀諸該會議內容，乃記載青嶸公司向被
      上訴人申請借款乙案，上訴人既曾列席，復於會議中未反
      對公司前開借款行為，併就上訴人旋於同年1月12日簽立
      前述授信約定書及連帶保證書等情以觀，上訴人自始明知
      係青嶸公司要向被上訴人借款，並應允擔保連帶保證人，
      則被上訴人究與何人協商有關公司貸款事宜，自與上訴人
      要否負保證責任無涉，上訴人前開所辯，顯係事後卸責之
      詞，要無可信。
  (三)末按當事人於言詞辯論時為訴訟標的之捨棄或認諾者，應本
    於其捨棄或認諾為當事人敗訴之判決，民事訴訟法第384 條
    定有明文。經查本件被上訴人於本院審理中，就原審判決其
    勝訴金額中，主張主債務人已清償42萬8570元，並於本院言
    詞辯論時，就原審該部分之勝訴金額為捨棄之意思表示，揆
    諸前開說明，本院自應就被上訴人該部分之請求，為敗訴之
    判決，併此敘明。惟其餘部分之請求，即屬有據，應予准許
    。
六、綜上所述，被上訴人主張本件消費借貸、連帶保證關係存在
    為可採，並依系爭授信約定書及連帶保證書，請求上訴人給
    付本金與逾期之違約金，即屬有據。從而，被上訴人請求上
    訴人給付57萬1430元及如主文第一項所示之違約金，為有理
    由，應予准許。至於超過部分之請求，為無理由，應予駁回
    。原審就超過上開應准許部分，為上訴人敗訴之判決，自有
    未洽，上訴意旨指摘原判決不當，求予廢棄改判，為有理由
    。至於上開應准許部分，原審為上訴人敗訴之判決，核無違
    誤，上訴意旨仍執陳詞，指摘原判決不當，求予廢棄，為無
    理由，應予駁回。
七、本件事證已臻明確，兩造其餘主張、陳述及所提證據，經審
    酌與本院前揭判斷不生影響，毋庸再予審酌，併此敘明。
八、據上論結，本件上訴為一部有理由，一部無理由，依民事訴
    訟法第449條第1項、第450條、第79條判決如主文。
中　　華　　民　　國　　96　　年　　3　　月　　28　　日
                    民事第十四庭
                        審判長法  官    許正順
                              法  官    張  蘭
                              法  官    鍾任賜
正本係照原本作成。
不得上訴。
中　　華　　民　　國　　96　　年　　3 　　月　　29　　日
　　　　　　　　　　　　　　　書記官    鐘秀娥
